臺灣臺北地方法院民事判決　　　　　　　96年度訴字第3762號
　　原　　　告　台灣中小企業銀行股份有限公司
　　法定代理人　己○○
　　訴訟代理人　甲○○
　　被　　　告　丙○○
　　　　　　　　戊○○
　　　　　　　　乙○○
　　　　　　　　丁○○
上列當事人間返還消費借貸款事件，本院於中華民國96年6月20
日言詞辯論終結，判決如下：
    主  文
被告應連帶給付原告新台幣玖拾萬陸仟貳佰零捌元，及自民國
九十六年三月二十二日起至清償日止，按年息百分之四點七三五
計算之利息，暨逾期在六個月以內者，按上開利率百分之十，逾
期超過六個月部分，按上開利率百分之二十計算之違約金。
訴訟費用由被告連帶負擔。
    事實及理由
甲、程序方面：
一、本件依兩造授信約定書第13條約定，雙方合意以臺灣臺北地
    方法院為第一審管轄法院，故本院自有管轄權。又本件被告
    戊○○、乙○○及丁○○未於言詞辯論期日到場，核無民事
    訴訟法第386 條所列各款情形，應依原告之聲請，由其一造
    辯論而為判決。
二、按訴狀送達後，原告不得將原訴變更或追加他訴，但擴張或
    減縮應受判決事項之聲明者，不在此限，民事訴訟法第255
    條第1項第3款定有明文。經查，本件原告於民國96 年5月15
    日起訴時請求被告連帶給付新台幣（下同）954,263 元，及
    自96 年3月22日起至清償日止，按年息4.735%計算之利息，
    暨逾期在6個月以內者，按上開利率10%，逾期超過6 個月部
    分，按上開利率20%計算之違約金。嗣於96年6月20日於本院
    審理時，將上開請求本金減縮為936,208元（見本院卷第36-
    1頁），揆諸前開規定，應予准許，合先敘明。
乙、實體方面：
一、原告起訴主張：被告丙○○邀同被告戊○○、乙○○、丁○○為連帶保證人，於民國94年12月12日向原告借款新台幣（
    下同）100萬元，借款期間為94年12月22日起至100年12月22
    日止，約定應按月平均攤還本息，共分60期，利息按郵政儲
    金2年期定期儲金機動利率（目前為年息1.945%）加1.45%機
    動計息即年息3.395%，郵政儲金2 年期定期儲金機動利率調
    整時，即隨同調整。遲延履行時，除原告得取消優惠利率並
    改按原利率加1%計算利息及遲延利息，且按上開利率計息外
    ，逾期在6個月以內者，按上開利率10%，逾期超過6 個月者
    ，按上開利率20% 計付違約金，並喪失期限利益，債務視同
    全部到期。詎被告丙○○僅繳納本息至96 年3月22日止，尚
    積欠本金936,208 元、利息及違約金，經屢向被告催討，未
    獲置理，爰依消費借貸及連帶保證之法律關係提起本件訴訟
    。並聲明：如主文所示。
二、被告戊○○、乙○○及丁○○雖未於言詞辯論期日到場，惟
    渠等與被告丙○○具狀答辯略以：伊對於本件原告請求之金
    額、利息及違約金等數額，並不爭執。但伊雖因一時經濟困
    難，致未依約於96 年4月22日如期繳交本息，但經原告承辦
    人員同意可延緩至同年5月再行繳納，故伊充其量僅遲誤1期
    ，原告卻即刻提起本件訴訟，顯有欺瞞之情。況依民法第24
    7條之1，消費者保護法第11條及第12條規定，本件授信約定
    書第15條及第16條加速條款約定，顯失公平，依民法第71條
    規定應屬無效。伊盼能與原告協商還款，原告浪費司法資源
    提起本件訴訟，有違民法第148 條權利濫用規定等語，資為
    抗辯，並聲明：原告之訴駁回。
三、查本件原告主張之事實，業據提出青年創業貸款契約、借據
    、授信約定書、繳息明細等影本為證，並為被告所不爭執，
    堪信為真實。被告雖辯稱本件授信約定書第15條及第16條約
    款，顯失公平應屬無效等語，惟為原告否認，並以上開情詞
    置辨，經查：
(一)、查本件授信約定書，固係原告為與不特定多數消費者訂立同
    類契約之用，所提出預先擬定之契約條款，並作為契約內容
    之全部而訂定之契約，性質屬於定型化契約條款，然定型化
    契約條款僅在發生顯失公平之情形時，法律始定有種種調整
    兩造契約關係以彌補弱勢一方並達衡平之機制，或於該當法
    律規定之要件時，該部分約定無效（消費者保護法第11條至
    第17條、民法第247條之1參照），並非一旦使用定型化契約
    條款即生必對消費者明顯不利或違反誠信原則之結果，仍須
    就個案為具體審查，不可遽謂定型化契約條款當然等同不利
    消費者或違反誠信之契約。茲一般民眾向金融機構申辦小額
    信用貸款，申請者可自行選擇比較各家金融機構約款內容，
    自行抉擇符合需求之信用貸款條件締約，申請者有選擇締約
    之權利及自由，並非完全受制之金融機構，倘認契約條款有
    違民法保護債務人之任意規定，自可不簽訂貸款契約，並不
    會因此成為小額信貸申請人而生不利益，更無受制於金融機
    構而不得不簽訂信用貸款契約。
(二)、再者，金融機構對於其核准無擔保之小額信用貸款戶，必須
    廣設營業櫃員機及及全天候便利貸款服務，付出相當營運成
    本後，但對於貸款者日後消費額度及償債能力，皆處於不確
    定之狀態，金融機構本身承擔極大呆帳風險，故徒以經濟實
    力而謂金融機構係締約之強者，貸款者則係居於經濟弱勢云
    云，自有失偏狹。本件被告丙○○邀被告戊○○、乙○○及
    丁○○為連帶保證人向原告申請青年創業貸款，經原告評估
    被告等人之信用狀況，依行政院青年輔導委員會輔導青年創
    業要點予以核貸，然而此種無擔保放款，原告須承擔日後被
    告發生債信不佳，導致並無擔保品可供追償之呆帳風險，故
    原告評估被告倘償債能力出現警訊，而訂定授信約定書第15
    條及第16條之加速條款，避免日後追償無著發生呆帳情事，
    是上開條款並無違反民法第71條法律禁止規定情事，且被告
    已盱衡本身償債能力，始同意簽署該加速條款，自已兼顧締
    約雙方之利益，經權衡兩造利益，難認有何不利消費者或違
    反誠信或平等互惠等情事存在，是被告辯稱上開加速條款依
    民法第247條之1、第71條及消費保護法第11條、第12條規定
    應屬無效云云，洵不足採。
(三)、另觀諸兩造簽訂之授信約定書第19條載明：「立約人特此聲
    明已於合理期間內審閱本約定書全部條款，充分瞭解其內容
    ；立約人特此同意將前開第15條、第16條、第17條、第18條
    等四條之個別商議條款，列為本約定書之一部，並願遵守本
    約定書之全部約定」等語（見本院卷第8 頁、第10頁、第12
    頁、第14頁），可推知被告在合理時間審閱上開契約內容，
    同意將個別商議條款列為授信約定書之一部分，應屬私法自
    治原則下之契約自由，被告若主張原告未給予合理之審閱時
    間，自應舉證以實其說，然被告未舉證證明，僅空言指摘原
    告未給予合理之審閱期間，依消費者保護法第11條之1 規定
    而無效云云，自無足採。
(四)、綜上，本件原告主張本件主債務人即被告丙○○自96年3月2
    2 日即未依約繳納本息，並提出繳款明細表為證，是原告依
    授信約定書第15條第1 款關於任何一宗債務不依約清償本金
    時，視為全部到期之加速條款約定，本於消費借貸及連帶保
    證之法律關係起訴請求被告給付如主文所示之本息、利息及
    違約金，應屬契約權利之正當行使，自屬有據。被告辯稱原
    告起訴請求還款，違反民法第148 條權利濫用原則云云，自
    屬無理由。
四、綜上所述，原告依據消費借貸及連帶保證之法律關係，請求
    被告連帶給付936,208元元，及自96年3月22日起至清償日止
    ，按年息4.735%計算之利息，暨逾期在6 個月以內者，按上
    開利率10%，逾期超過6 個月部分，按上開利率20%計算之違
    約金，為有理由，應予准許。
五、訴訟費用負擔之依據：民事訴訟法第85條第2項。
中　　華　　民　　國　　96　　年　　6 　　月　　29　　日
                        民事第一庭法官  傅中樂
以上正本係照原本作成。
如對本判決上訴，須於判決送達後20日內向本院提出上訴狀。
中　　華　　民　　國　　96　　年　　6 　　月　　29　　日
                    　　　　　　書記官　吳彩華
